【裁判字號】    93,訴,2934
【裁判日期】    950526
【裁判案由】    給付報酬等
【裁判全文】
臺灣臺北地方法院民事判決              93年度訴字第2934號
原      告  捷勝保險經紀人有限公司
法定代理人  丑○○
訴訟代理人  甲○○
被      告  遠雄人壽保險事業股份有限公司
法定代理人  申○○
訴訟代理人  謝恩華律師
被      告  宏泰人壽保險股份有限公司
法定代理人  癸○○
訴訟代理人  午○○
被      告  國寶人壽保險股份有限公司
法定代理人  未○○
訴訟代理人  慶啟群律師
            子○○
上列當事人間請求給付報酬等事件，本院於民國95年 5月12日言
詞辯論終結，判決如下：
    主      文
原告之訴及假執行之聲請均駁回。
訴訟費用由原告負擔。
    事實及理由
壹、程序方面：
    本件被告瑞士商蘇黎世人壽保險股份有限公司台灣分公司 (
    下稱蘇黎世人壽) 於民國93年10月29日已由被告遠雄人壽保
    險事業股份有限公司 (下稱遠雄人壽) 承受其所有人身保險
    單、相關資產及契約及權利義務，並依法以公告方式代替債
    權讓與之通知 (見本院卷 (二)第185頁至第187頁)，此有刊
    登之公告為證，且為原告所不爭，符合民事訴訟法第254 條
    第1項但書規定，應由被告遠雄人壽承當本件訴訟。
貳、實體方面：
一、原告主張：原告於 92年9、10月間分別與被告簽立保險經紀
    人 (輔助人) 合約，被告委任原告為其經紀人，授權原告推
    展銷售被告等相關保險產品，並於合約書內詳載依保險經紀
    人「佣獎制度」給付報酬及年終獎金，原告依約推展被告等
    之人身保險業務並收交保險費，惟被告等卻未依約給付報酬
    及年終獎金，其包括：(一)被告宏泰人壽保險股份有限公司
    (下稱宏泰人壽)部分：計有被保險人丁○○等人，依約定應
    給付報酬 (佣金)，11月份為新台幣 (下同)2,323,838 元 (
    未給付)、12月份為364,813 元 (未給付)，年終獎金按佣金
    (包括已給付及未給付之總額)7% 計算即188,205元，合計未
    給付金額為2,876,856元。(二) 被告國寶人壽保險股份有限
    公司 (下稱國寶人壽) 部分：計有被保險人辰○○等人，依
    約定應給付報酬 (佣金) 677,510 元，加計年終獎金合計未
    給付之金額為724,935 元。(三)被告遠雄人壽部分：計有被
    保險人卯○○等人，依約定應給付報酬 (佣金) 438,183 元
    ，加計年終獎金合計未給付之金額為520,081 元。被告對上
    開金額並無爭執，卻拖延不付，乃依約聲明：(一)被告宏泰
    人壽應給原告2,876,856元；被告國寶人壽應給付原告724,9
    35元；被告遠雄人壽應給付原告520,081元，及均自93年1月
    1日起至清償日止，按年息5% 計算之利息。(二)願擔保請准
    宣告假執行。
二、被告方面：
(一)被告宏泰人壽辯以：原告承攬報酬之權利，乃繫於招攬之保
    險契約確實成立，如經原告招攬之保險契約，保戶於契約撤
    銷期間行使其撤銷權，致該保險契約自始無效，自無給付該
    報酬之情事。因原告所招攬之保險契約，各該要保人於92年
    12月底陸續向被告公司及財政部申訴，並委由要保人之一卯
    ○○寄發存證信函請求被告退還保險費，表示各要保人曾於
    收受保單後10日內，即12月20日委請原告公司寄發契約撤銷
    等相關文件，並提出快遞寄送單據為憑。惟因向被告公司寄
    送之地址，無一正確，致被告至今並未收受要保人等所稱之
    契約撤銷文件。因要保人主張行使契約撤銷權疑點與爭議甚
    大，除涉及是否須退還要保人保費外，亦涉及原告是否得以
    取得系爭之佣酬，原告既無法證明要保人丁○○等 8人確實
    欲以其主張之內容向被告投保，則其自無庸依約給付報酬，
    並聲明如主文所示。
(二)被告國寶人壽辯以：原告雖主張其已依約銷售被告公司保險
    商品予要保人辰○○等人，惟辰○○等6人已於93年1月間向
    被告公司提出申訴，主張其等所投保之契約皆已依約透過原
    告辦理契約撤銷，其中辰○○並於同年 3月間於高雄地方法
    院提起主張其所投保之保險契約已合法撤銷訴訟，然因辰○
    ○等 6人透過本案原告契約撤銷之方式皆係透過便利商店宅
    急便寄送至與保險公司完全不相關之地址，此與契約約定及
    常理均不相符，辰○○並主張係原告故意錯填地址，果爾，
    原告即尚未完成工作，自不得依契約請求，並聲明如主文所
    示。
(三)被告遠雄人壽辯以：原告所仲介投保之丁○○、卯○○、丙
    ○○、乙○○均主張撤銷其等與被告之保險契約，目前原告
    請求給付報酬之條件尚未成就，並聲明如主文所示。
三、兩造不爭執之事實：
(一)原告與被告分別簽訂保險經紀人合約書，由原告推展被告等
    相關之人身保險業務，原告得就其所招攬完成之業務，向被
    告收取報酬及佣金 (見本院卷 (一)第11頁至第47頁)。
(二)原告所招攬之保險契約，倘未經要保人撤銷，被告宏泰人壽
    應給付之報酬為2,876,856 元、被告國寶人壽應給付之報酬
    為724,935元、遠雄人壽應給付之佣金為520,081元。
(三)原告所招攬之保險契約，其要保人卯○○及辰○○代表其本
    人及其餘要保人於93年1月3日，分別以鳳山中山東路郵局第
    3號、第7號存證信函以保險投保內容與保單內容完全不符為
    由，通知請求被告退還保險費，表示各要保人曾於收受保單
    後10日內，即12月20日委請原告公司寄發契約撤銷等相關文
    件，並提出快遞寄送單為憑 (見本院卷 (一) 第64頁至第73
    頁、第99頁至第102頁)。要保人透過原告契約撤銷之方式以
    便利商店宅急便寄送，惟非寄送至被告保險公司之地址，被
    告等未收受撤銷保險契約之通知。
(四)受告知人即要保人丁○○、戊○○、辰○○、壬○○、庚○
    ○、己○○○、辛○○、巳○○等於94年 5月間向高雄地方
    法院起訴請求被告等返還保險費訴訟，並經高雄地方法院以
    94 年度保險字第18號審理在案 (見本院卷 (二) 第167頁至
    第174頁)。嗣受告知人卯○○、辰○○於94年9 月間亦向高
    雄地方法院起訴主張撤銷被詐欺、錯誤之意思表示，起訴請
    求被告退還保險費，亦經高雄地方法院以94年度保險字第37
    號訴訟繫屬在院 (見本院卷 (二)第221頁至第223頁)。
(五)原告公司之法定代理人丑○○因涉嫌故意錯填被告公司地址
    ，經高雄地方法院檢察署以94年偵緝字第236號、第648號案
    件提起公訴 (見本院卷 (二)第266頁至第269頁)。
四、按「因條件成就而受利益之當事人，如以不正當之行為促其
    條件之成就者，視為條件不成就。」民法第101條第2項定有
    明文。又探求兩造間簽訂系爭保險經紀合約之真意，乃在經
    由原告之仲介，使被告之保險產品得以增加銷售，並以增加
    銷售所得收取保險費之部分，充作原告之報酬，原告之報酬
    乃植基於被告得無負擔之向原告所仲介之要保人收取保險費
    之上，亦即，系爭保險經紀合約，乃以原告招攬之保險契約
    有效成立為被告給付報酬之停止條件。蓋若非此，將促使保
    險經紀公司得以不正之方式招攬要保人，並任令其所招攬之
    要保人以其受欺罔為由與保險公司陷於漫長之訴訟中，而得
    由保險經紀公司坐享因該爭議保險契約所生之報酬。
五、經查：系爭經由原告招攬而由要保人卯○○、辰○○代表其
    它要保人向被告購買之保險，要保人於收到保險單後發現內
    容與原告告知之內容不同，要保人已於收到保單內10日向原
    告要求撤銷保險契約，惟遭被告以錯填被告地址之方式，使
    其等無法行使撤銷權等情，業據要保人辰○○、丁○○、寅
    ○○、巳○○、卯○○到庭陳述無訛在卷（見本院卷1第307
    頁至第308頁），且與高雄地方法院檢察署94年度偵緝字第2
    36 號、第648號起訴書所載之犯罪事實大致相符，經審要保
    人無法撤銷其與被告之保險契約所得獲最大利益者為原告，
    且原告亦無法合法說明為何要保人撤銷保險契約通知書上所
    載被告地址明顯與被告實際地址不符，即堪認原告確有故意
    使被告依系爭經紀合約給付報酬條件成就之行為，準此，即
    便被告基於自身之利益，於其與要保人之另案訴訟中主張其
    與要保人之保險契約已成立生效，亦係因原告之行為所致，
    依民法第101條第2項之規定，原告自不得主張保險契約已成
    立生效之利益。
六、綜上所述，原告係故意以不正當之行為使系爭保險經紀合約
    之付款條件成就，其不得依系爭保險經紀合約請求報酬，已
    足堪認定，從而，原告依系爭保險經紀合約，請求被告宏泰
    人壽應給原告2,876,856元；被告國寶人壽應給付原告
    724,935 元；被告遠雄人壽應給付原告520,081元，及均自
    93年1月1日起至清償日止，按年息5%計算之利息，均無理由
    ，應予駁回。又原告之訴既經駁回，則其假執行之聲請，已
    失所依附，應併予駁回。
七、因本案事證已臻明確，兩造其餘主張陳述及所提之證據，均
    毋庸再予審酌，附此敘明。
八、訴訟費用負擔之依據：民事訴訟法第78條。
中    華    民    國    95    年    5     月    26    日
                    民事第六庭    法  官  詹駿鴻
以上正本係照原本作成
如對本判決上訴，須於判決送達後20日內向本院提出上訴狀
中    華    民    國    95    年    5     月    29    日
                                  書記官  官碧玲


司法院資訊處製作；財團法人民間司法改革基金會備份。
